---
title: "Poročilo pri predmetu Analiza podatkov s programom R"
author: "Jan Lampič"
output:
  html_document: default
  pdf_document:
    includes:
      in_header: lib/styles.sty
    latex_engine: xelatex
runtime: shiny
---

```{r setup, echo=FALSE, results='hide', message=FALSE}
# Če želimo nastaviti pisave v PDF-ju, odkomentiramo
# in sledimo navodilom v programu.
#source("fontconfig.r", encoding = "UTF-8")

# Uvoz vseh potrebnih knjižnic
source("lib/libraries.r", encoding = "UTF-8")
```

# Izbira teme

Za temo anlize sem si izbral svetovni avtomobilski trg. Ideja projekta je primerjava in razvrstitev držav glede na proizvodnjo in prodajo določenega tipa avtomobilov. 
Prav tako pa tudi primerjava med posameznimi podjetij glede na število prodanih avtomobilov.

***

# Obdelava, uvoz in čiščenje podatkov

```{r uvoz, echo=FALSE, message=FALSE}
source("uvoz/uvoz.r", encoding = "UTF-8")
```

S spletnega naslova [OICA/SALES](http://www.oica.net/category/sales-statistics/) sem uvozil tabeli o prodanih osebnih avtomobilih ter komercialnih vozilih po državah v letih od 2005 do 2016. 
Podatki so bili v obliki EXCEL (.xlsx). Obe tabeli sem uredil v normalizirano obliko ter ju združil.

Stolpci v tabeli:
1. Country - država (imenska spremenljivka)
2. Type - tip vozila (imenska spremenljivka)
+ PC - passenger car (osebni avtomobil)
+ CV - commercial vehicle (komercialno vozilo)
3. Year - leto (številska spremenljivka)
4. Number - število prodanih avtomobilov (številska spremenljivka)

Iz spletnega mesta [OICA/USE](http://www.oica.net/category/vehicles-in-use/) sem uvozil tabeli o uporabi osebnih ter komercialnih vozil po državah v letih od 2005 do 2014.
Podatki so bili v obliki EXCEL (.xlsx).

Stolpci v tabeli so enaki kot pri zgornji (tabela o prodaji)

Podatke o proizvodnji avtomobilov po državah sem prav tako prenesel iz [OICA/PRODUCTION](http://www.oica.net/category/production-statistics/).Podatki so bili v večji meri v obliki PDF zato sem jih za nadalnje delo pretvoril v EXCEL. Podatke sem najprej uredil v štiri tabele. Tabele vsebujejo podatke o proizvodnji določenega tipa avtomobilov v letih od 2005 do 2015. na koncu sem tabele združil.

Stolpci v tabeli:
1. Country - država (imenska spremenljivka)
2. Type - tip vozila (imenska spremenljivka)
+ PC - passenger car (osebni avtomobil)
+ CV - commercial vehicle (komercialno vozilo)
+ HT - heavy trucks (tovornjaki)
+ BC - buses and coaches (avtobusi)
3. Year - leto (številska spremenljivka)
4. Number - število prodanih avtomobilov (številska spremenljivka)

Podatke o proizvodnji avtomobilov glede na proizvajalca pa sem uvozil iz [WIKI/PRODUCTION](https://en.wikipedia.org/wiki/List_of_manufacturers_by_motor_vehicle_production#2015). Te podatki so bili v obliki HTML.

Stolpci v tabeli:
1. Group - podjetje oz. proizvajalec (imenska spremenljivka)
2. Country - država (imenska spremnljivka)
3. Year - leto (številska spremenljivka)
4. Number - število proizvedenih avtomobilov (številska spremenljivka)






```{r razpredelnice}
kable(head(druzine))
head(obcine)
```

Slika \ref{fig:histogram} prikazuje porazdelitev števila naselij v občinah.

```{r histogram, echo=FALSE, message=FALSE, fig.align='center', fig.cap='Histogram števila naselij v občinah'}
ggplot(obcine, aes(x = naselja)) + geom_histogram() +
  ggtitle("Pogostost števila naselij") + xlab("Število naselij") + ylab("Število občin")
```

***

# Analiza in vizualizacija podatkov

```{r vizualizacija, echo=FALSE, message=FALSE}
source("vizualizacija/vizualizacija.r", encoding = "UTF-8")
```

Slika \ref{fig:zemljevid} prikazuje povprečno velikost družine za vsako občino.

```{r zemljevid, echo=FALSE, fig.align='center', fig.cap='Zemljevid povprečnega števila otrok v družini'}
ggplot() + geom_polygon(data = left_join(zemljevid, povprecja, by = c("OB_UIME" = "obcina")),
                        aes(x = long, y = lat, group = group, fill = povprecje)) +
  ggtitle("Povprečno število otrok v družini") + xlab("") + ylab("") +
  guides(fill = guide_colorbar(title = "Povprečje"))
```

***

# Napredna analiza podatkov

```{r analiza, echo=FALSE, message=FALSE}
source("analiza/analiza.r", encoding = "UTF-8")
```

Slika \ref{fig:graf} prikazuje povezavo med številom naselij in površino občine.

```{r graf, echo=FALSE, fig.align='center', fig.cap='Povezava med številom naselij in površino občine'}
ggplot(inner_join(obcine, data.frame(obcina = names(skupine),
                                     skupina = factor(skupine)), by = "obcina")
, aes(x = povrsina, y = naselja, color = skupina, size = prebivalci/1000)) + geom_point() +
  ggtitle("Število naselij glede na površino občine") +
  xlab(expression("Površina (km"^2 * ")")) + ylab("Št. naselij") +
  guides(color = guide_legend(title = "Skupina"),
         size = guide_legend(title = "Prebivalci (* 1000)"))
```

***

```{r shiny, echo = FALSE}
shinyAppDir("shiny", options=list(width="100%", height=600))
```
