---
title: "Poročilo pri predmetu Analiza podatkov s programom R"
author: "Jan Lampič"
output:
  html_document: default
  pdf_document:
    includes:
      in_header: lib/styles.sty
    latex_engine: xelatex
runtime: shiny
---

```{r setup, echo=FALSE, results='hide', message=FALSE}
# Če želimo nastaviti pisave v PDF-ju, odkomentiramo
# in sledimo navodilom v programu.
#source("fontconfig.r", encoding = "UTF-8")

# Uvoz vseh potrebnih knjižnic
source("lib/libraries.r", encoding = "UTF-8")
```

# Izbira teme

Za temo anlize sem si izbral svetovni avtomobilski trg, ki je eden izmed najpomembnejših svetovnih gospodarskih sektorjev glede na prihodek.
Cilj projekta je primerjava in razvrstitev držav glede na proizvodnjo, prodajo in uporabo določenega tipa avtomobilov, poiskati povezave med danimi količinami z razvitostjo držav (BDP) ter gospodarski vpliv avtomobilskega trga.
Primerjal pa bom tudi posamezna podjetja glede na njihovo proizvodnjo.

***

# Obdelava, uvoz in čiščenje podatkov

```{r tabele, echo=FALSE, message=FALSE}
prodaja <- read.csv2("podatki/urejeni/prodaja.csv")
uporaba <- read.csv2("podatki/urejeni/uporaba.csv")
proizvodnja <- read.csv2("podatki/urejeni/proizvodnja.csv")
proizvajalci<- read.csv2("podatki/urejeni/proizvajalci.csv")
gdp <- read.csv2("podatki/urejeni/gdp.csv")
populacija <- read.csv2("podatki/urejeni/populacija.csv")

```

1.TABELA - prodaja avtomobilov po državah

S spletnega naslova [OICA/SALES](http://www.oica.net/category/sales-statistics/) sem uvozil tabeli o prodanih osebnih avtomobilih ter komercialnih vozilih po državah v letih od 2005 do 2016. 
Podatki so bili v obliki EXCEL (.xlsx). 
Obe tabeli sem uredil v normalizirano obliko ter ju združil.

Stolpci v tabeli:

* Country - država (imenska spremenljivka)
* Type - tip vozila (imenska spremenljivka)
    + PC - passenger car (osebni avtomobil) 
    + CV - commercial vehicle (komercialno vozilo)
* Number - število prodanih avtomobilov (številska spremenljivka)

```{r prodaja,echo=FALSE, message=FALSE}
kable(head(prodaja))
```

2.TABELA - uporaba avtomobilov po državah

Iz spletnega mesta [OICA/USE](http://www.oica.net/category/vehicles-in-use/) sem uvozil tabeli o uporabi osebnih ter komercialnih vozil po državah v letih od 2005 do 2014.
Podatki so bili v obliki EXCEL (.xlsx). Stolpci v tabeli so enaki kot pri zgornji.

```{r uporaba,echo=FALSE, message=FALSE}
kable(head(uporaba))
```

3.TABELA - proizvodnja avtomobilov po državah

Podatke o proizvodnji avtomobilov po državah sem prav tako prenesel iz [OICA/PRODUCTION](http://www.oica.net/category/production-statistics/).Podatki so bili v večji meri v obliki PDF zato sem jih za nadalnje delo pretvoril v EXCEL. Podatke sem najprej uredil v štiri tabele (4 kategorije vozil), kjer vsaka vsebuje podatke o proizvodnji od leta 2004 do 2015. Te sem nato združil v skupno tabelo, pri kateri sem z regularnimi izrazi popravil še  napake v stolpcu Country. 

Stolpci v tabeli:

* Country - država (imenska spremenljivka)
* Type - tip vozila (imenska spremenljivka)
    + PC - passenger car (osebni avtomobil) 
    + CV - commercial vehicle (komercialno vozilo)
    + HT - heavy trucks (tovornjaki)
    + BC - buses and coaches (avtobusi)
* Year - leto (števislka spremenljivka)
* Number - število prodanih avtomobilov (številska spremenljivka)

```{r proizvodnja,echo=FALSE, message=FALSE}
kable(head(proizvodnja))
```

4.TABELA - proizvodnja avtomobilov posameznih proizvajalcev

Podatke o proizvodnji avtomobilov glede na proizvajalca pa sem uvozil iz [WIKI/PRODUCTION](https://en.wikipedia.org/wiki/List_of_manufacturers_by_motor_vehicle_production#2015). Te podatki so bili v obliki HTML. Tabele sem uvozil s pomočjo knjižnice `rvest`, jih pretvoril v standardno obliko ter jih uredil z regularnimi izrazi.

Stolpci v tabeli:

* Group - podjetje oz. proizvajalec (imenska spremenljivka)
* Country - država (imenska spremnljivka)
* Year - leto (številska spremenljivka)
* Number - število proizvedenih avtomobilov (številska spremenljivka)

```{r proizvjalci,echo=FALSE, message=FALSE}
kable(head(proizvajalci))
```

Za nadaljno analizo oz. za lažje primerjanje med državami sem uvozil še podatke o bruto domačem proizvodu ter populaciji posameznih držav.

5.TABELA - bruto domači proizvod držav

Stolpci v tabeli:

* Country - država (imenska spremnljivka)
* Year - leto (številska spremenljivka)
* GDPr - bruto domači proizvod (številska spremenljivka)


```{r gdp,echo=FALSE, message=FALSE}
kable(head(gdp))
```

6.TABELA - populacija

Podatke o številu prebivalcev posamezne države skozi leta sem uvozil iz spletne strani [The World bank](http://databank.worldbank.org/data/reports.aspx?source=health-nutrition-and-population-statistics#). 

Stolpci v tabeli:

* Country - država (imenska spremnljivka)
* Year - leto (številska spremenljivka)
* Number - števio ljudi (številska spremenljivka)

```{r populacija, echo=FALSE, message=FALSE}
kable(head(populacija))
```

# Pregled in vizualizacija podatkov

Za boljši pregled ter lažje izvajanje anelize na podatkih, sem jih predstavil s pomočjo grafov. Iz grafov lahko razberemo trende gibanja posameznih količin in segmente zanimive za bolj podrobno analizo.

```{r vizualizacija, echo=FALSE, message=FALSE, warning=FALSE}
source("vizualizacija/vizualizacija.r", encoding = "UTF-8")
```
##Prodaja avtomobilov

Graf prikazuje svetovno prodajo avtomobilov. 
Prodaja je trenutno v vzponu, edini padec pa je bil v času krize (l.2007 - 2009). Pri nadaljni analizi se bom tako osredotočil na države, katerim se je prodaja najbolj povečala/zmanjšala.


```{r histogram1, echo=FALSE, message=FALSE, fig.align='left'} 
graf.prodaja
```

Drugi graf pa prikazuje prodajo avtomobilov ločeno glede na tip vozila. Tu je zanimivo, da je bil padec pri prodaji gospodarskih vozil (commercial vehicle) večji kot pri osebnih vozil (passanger car).
V letih od 2007 do 2009 se je delež prodanih gospodarskih vozil zmanjšal za kar 23,22%, delež prodanih osebnih vozil pa le za 2,32%.


```{r histogram2, echo=FALSE, message=FALSE, fig.align='left'}
graf.prodaja2
```

##Uporaba avtomobilov

Sledeči graf prikazuje svetono uporabo avtomobilov. Za razliko od prodaje je uporaba avtomobilov skozi celotno opazovano obdobje v vzponu. 
V ta namen bom poiskal države v katerih se je uporaba avtomobilov najbolj povečala/zmanjšala in vzroke za to. 


```{r histogram3, echo=FALSE, message=FALSE, fig.align='left'}
graf.uporaba
```

Iz spodnjega grafa opazimo, da se je svetovna uporaba gospodarskih vozil v salbem desetletju povečala za 37,6%, uporaba osebnih vozil pa 39,6%. 

```{r histogram4, echo=FALSE, message=FALSE, fig.align='left'}
graf.uporaba2
```

##Proizvodnja atomobilov

Spodnji graf prikazuje svetovno proizvodnjo avtomobilov v obdobju od l.2005 do l.2015.
Podobno kot pri prodaji je proizvodnja v vzponu, zamanjšanje proizvodnje le v obdobju od l.2007 do l.2009 za 16%.



```{r histogram5, echo=FALSE, message=FALSE, fig.align='left'}
graf.proizvodnja
```


```{r histogram6, echo=FALSE, message=FALSE, fig.align='left'}
graf.proizvodnja2
```

Iz zemljevida lahko opazimo, da ima največjo proizvodnjo Kitajska, sledijo pa ji še ZDA, Japonska, Nemčija in pa Južna Koreja.
Pri analizi proizvodnje avtomobilov se bom tako osredotočil na zgornje države.

```{r zemljevid, echo=FALSE, fig.align='left',fig.cap='Proizvodnja avtomobilov v letu 2015',fig.width=10}
svet.product
```

Sedaj ko imam nek pregled nad avtomobilskim trgom, bom v naslednji fazi napredne analize poskušal, kakšne so korelacije med posameznimi kategorijami.

#ANALIZA

Pri analizi trga sem se osredotočil na časovno obdobje finančne krize (od l.2007 do l.2009), katere del je bila tudi kriza avtomobilske industrije. Kriza je prizadela evropske in azijske avtomobislke proizvajalce, vendar se je v prvi vrsti občutila v ameriški avtomobilski industriji.
Samo industrijo pa je dodatno oslabilo še povečanje cen goriv za avtomobile, ki so bile povezane z energetsko krizo v obdobju od l.2003 do l.2008. 

##Analiza svetovne prodaje avtomobilov

```{r analiza, echo=FALSE, message=FALSE, warning=FALSE}
source("analiza/analiza_prodaja.r", encoding = "UTF-8")
```
Pri analizi prodaje sem izračunal odstotno spremebo v prodaji za vsako posamezno državo od l.2007 pa do l.2009, jih potem glede na to tudi razvrstil, nato pa sem še izračunal korelacijo med spremebo v prodaji avtomobilov in spremembo BDP.

Največji padec v prodaji avtomobilov je zabeležila __Islandija__ (-87,2%), ki jo je v tem obdobju močno prizadela finančna kriza, saj se je njen BDP zmanjšal za kar 39,48%. 

Države, ki so glavne akterke na avtomislkem trgu, pa so se odrezale različno.

* __Kitajska__ je zabeležila 55,2% povečanje v prodaji avtomobilov ter 43,41% povečanja BDP. Povečanje prodaje je posledica zmanjšanja davkov na avtomobile.

* __Indija__ je zabeležila 13,67% povečanje prodaje avtombilov ter 10,96% povečanja BDP, saj je nacionalna banka znižala obrestne mere posojil za avtomobile.

* __Južna Koreja__ pa je imela 14,33% povečanje prodaje ter -19,66% zmanjšanje BDP.
Zaslugo za to si lasti njihov največji proizvajalec avtomobilov Hyundai-Kia, ki je nadaljeval rast prodaje v času, ko je večini strmo padala. Zelo dobro so izkoristili krizo avtomobilske industrije s proizvodnjo cenovno ugodnih vendar kakovostnih avtomobilov.

* __Japonska__ je imela situacijo ravno nasprotno kot Južna Korejska. Imela je -13.18% upad v prodaji avtomobilov ter 15.86% spremebo BDP. Upad v prodaji je bila posledica visokih cen govriv ter slabe razmere na trgu ZDA, ki pa so njihov največji izvoznik.

* __Francija/Nemčija__ sta v tem obdobju izvajale številne ukrepe za izboljšanje avtmobilske industrije, kar se jim je obrestovalo saj sta imeli obe državi pozitivni spremebi v prodaji (FR 3,4%, NEM 16,4%).

* __Velika Britanija__ pa je imela 20.62% znižanje v prodaji ter -22.73% spremebo BDP. 

* __ZDA__ so imele kar 35.59% upad v prodaji avtomobilov.

Zanimivo pa je tudi dejstvo, da je korelacijski koeficient sprembe v prodaji avtomobilov ter spremembe v BDP le __0.242__.

__Razvrstitev držav glede na spremebo prodaje avtomobilov__
```{r zemljevid2, echo=FALSE, fig.align='left',fig.width=10}
map1
```

##Analiza svetovne proizvodnje

```{r analiza_proizvodnje, echo=FALSE, message=FALSE, warning=FALSE}
source("analiza/analiza_proizvodnja.r", encoding = "UTF-8")
```

Pri analizi svetovne proizvodnje avtomobilov sem pravtako izračunal odstotno spremebo v proizvodnji za vsako posamezno državo od l.2007 pa do l.2009, jih potem glede na to tudi razvrstil, nato pa sem še izračunal korelacijo med spremebo v proizvodnji avtomobilov in spremembo BDP.

Finančna kriza je najbolj prizadela avtomobilsko industrijo __Ukrajine__ (zmanjšanje za 82,78%), proizvodnjo avtomobilov pa je v tem obdobju najbolj povečala __Srbija__ (povečanje za 69,02%). 

__Podatki o spremebi proizvodnje največjih proizvajalk avtomobilov__

```{r gl_drzave,echo=FALSE, message=FALSE}
kable(head(gl_drzave))
```

Korelacijski koeficient spremebe proizvodnje avtomobilov in spremebe BDP je __0,385__, iz tega bi lahko domnevali, da je imela finančna kriza večji vpliv na proizvodnjo avtomobilov kot pa prodajo.

__Razvrstitev držav glede na spremebo v proizvodnji avtomobilov__
```{r zemljevid3, echo=FALSE, fig.align='left',fig.width=10}
map2
```

##Analiza svetovne uporabe avtomobilov
```{r analiza_uporaba, echo=FALSE, message=FALSE, warning=FALSE}
source("analiza/analiza_uporaba.r", encoding = "UTF-8")
```

Pri analizi uporabe avtomobilov sem izračunal spremebe uporabe za vsako leto posebej ter za celotno obdobje od l.2005 pa do l.2014. Nato pa sem države razvrstil še glede na spremebo uporabe.

Največji upad pri uporabi avtomobilov je imela __Palestina__ v v letu 2007, ko se ji je uporaba zmanjšala za kar __32,35%__. 
Verjetno je na zmanjšanje uporabe vplival tedanji konflikt med Fatahom in Hamasom (bitka za Gazo), ki je vodil do razpustitve vlade ter deliteve palestinskih ozemelj na dve območji.

Uporaba pa se je najbolj povečala v __Tanzaniji__ l.2008 za kar __95%__, ki pa je verjetno posledica gospodarske rasti države.
Za obdobje od leta 2005 do 2014 pa je uporabo najbolj zmanjšala __Latvija__ za __13,89%__, za razliko se je v __Sloveniji__ uporaba avtomobilov povečala za 13,1%.

__Razvrstitev držav glede na spremebo v uporabi avtomobilov v letih 2005-2014__
```{r zemljevid4, echo=FALSE, fig.align='left',fig.width=10}
map3
```

#Aplikacija

```{r shiny, echo = FALSE,message=FALSE, warning=FALSE}
shinyAppDir("shiny", options=list(width="100%", height=600))
```







